【裁判字號】    96,重上,592
【裁判日期】    980922
【裁判案由】    確認債權不存在
【裁判全文】
臺灣高等法院民事判決                 96年度重上字第592號
上  訴  人
即反訴被告  甲○○
訴訟代理人  吳孟玲律師
複代理人    林李達律師
被上訴人    丙○○
被上訴人即
反訴原告    丁○○
被上訴人即
反訴原告    乙○○
共      同
訴訟代理人  陳志誠律師
複代理人    陳豪杉律師
上列當事人間確認債權不存在等事件，上訴人對於中華民國96年
8月20日臺灣臺北地方法院96年度重訴字第48號第一審判決提起
上訴，被上訴人提起反訴，本院於98年9月8日言詞辯論終結，判
決如下：
    主  文
原判決除減縮部分外廢棄。
確認被上訴人乙○○對上訴人之新臺幣玖佰伍拾萬元債權不存在
。
確認被上訴人丁○○對上訴人之新臺幣陸佰萬元債權不存在。
確認被上訴人丙○○對上訴人之新臺幣壹仟伍佰伍拾萬元債權不
存在。
第一、二審訴訟費用除減縮部分外，由被上訴人負擔。
反訴原告之訴駁回。
反訴訴訟費用由反訴原告負擔。
    事實及理由
壹、程序部分：
（一）按在第二審程序提起反訴，非經他造同意，不得為之，固
      為民事訴訟法第446條第2項前段所明定；但依同條項第2
      款規定，就同一訴訟標的有提起反訴之利益者，則不在此
      限。經查本件上訴人起訴請求確認其與被上訴人乙○○間
      新臺幣（下同）950萬元債權不存在，及其與被上訴人丁
      ○○間600萬元債權不存在；被上訴人乙○○、丁○○提
      起反訴請求上訴人給付彼等因上開本金債權所生之利息，
      均屬在本件所須審理認定之事實範圍內，有助於當事人間
      紛爭之一次解決，基於訴訟經濟原則，應認符合就同一訴
      訟標的有提起反訴利益之情形，被上訴人乙○○、丁○○
      提起反訴，應予准許。
（二）又查上訴人原聲明請求確認伊與被上訴人乙○○間950萬
      元及利息債權不存在，伊與被上訴人丁○○間600萬元及
      利息債權不存在，暨伊與被上訴人丙○○間1,550萬元及
      利息債權不存在；嗣聲明請求確認伊與被上訴人乙○○間
      950萬元債權不存在，伊與被上訴人丁○○間600萬元債權
      不存在，暨伊與被上訴人丙○○間1,550萬元債權不存在
      ；經核係屬聲明之減縮，依民事訴訟法第446條第1項、第
      255條第1項第3款規定，所為減縮聲明應予准許。
貳、實體部分：
甲、本訴部分
一、上訴人聲明：如主文第一、二、三、四項所示。
    被上訴人聲明：上訴駁回。
二、上訴人起訴主張：
（一）被上訴人丙○○於民國（下同）79年間，透過訴外人李天
      錫遊說伊，稱可提供有價證券買賣融資（即俗稱之「丙種
      墊款」），伊因而與被上訴人丙○○從事丙種墊款交易。
      79年9月27日，伊依被上訴人丙○○之指示，以伊所有台
      北市○○○路167號7樓房地設定本金最高限額950萬元抵
      押權予被上訴人乙○○。79年11月22日，伊透過被上訴人
      丙○○買進國泰建設股份有限公司（下稱「國建」）股票
      100萬股，金額共7,720萬7,000元，加計以交易金額0.142
      5％計算手續費11萬0,020元，總計7,731萬7,020元。因伊
      原設定給被上訴人乙○○之抵押權，僅相當於買進「國建
      」股票金額1成多之擔保。被上訴人丙○○要求伊追加設
      定，即79年12月6日以訴外人林吉田所有高雄縣岡山鎮○
      ○段485、500至505地號等7筆土地，設定本金最高限額2,
      500萬元抵押權予訴外人溫世全；79年12月20日以伊所有
      台北市○○○路313巷23號2樓房地，設定本金最高限額60
      0萬元抵押權予被上訴人丁○○，以上3筆共設定4,050萬
      元之本金最高限額抵押權。伊就購買股票之丙種墊款融資
      ，亦按月支付被上訴人丙○○墊款利息，自79年11月24日
      起至80年11月30日止，共支付利息1,225萬元。足徵上開
      抵押權之設定，係為伊購買股票之丙種墊款融資擔保，而
      非清償積欠之債務。伊又於80年9月18日將伊配偶王謝麗
      花所有台南市○○區○○段459至462地號等4筆土地移轉
      登記給被上訴人丙○○，業已將伊與被上訴人丙○○間之
      丙種墊款債務全部結清。伊曾請求被上訴人丙○○塗銷相
      關之抵押權登記，惟被上訴人丙○○一再避不見面，伊原
      以為已相安無事，被上訴人乙○○、丁○○竟聲請拍賣抵
      押物，侵害伊之權益。
（二）伊與被上訴人3人間，均無借貸欠款之債務關係存在。因
      依「丙種墊款」慣例，股款資金及所投資股票皆由丙種金
      主掌控，伊絕無積欠被上訴人丙○○6,000萬元之可能。
      又本件「丙種墊款」融資，違反行為時之證券交易法第18
      條第1項、第175條等強行規定，屬犯罪行為，亦有背於公
      共秩序，依民法第71條、第72條規定，應屬無效；據此所
      生之債權債務關係及抵押權借名登記，亦因債權自始無效
      而應為無效。退步言之，縱認被上訴人乙○○、丁○○之
      債權存在，然前揭借貸或抵押債權所載清償日期，分別為
      80年3月27日、80年6月22日，應於95年3月27日、95年6月
      22日前向伊請求；被上訴人乙○○、丁○○於95年7月21
      日聲請強制執行拍賣抵押物，彼等之請求權均已罹於15年
      之消滅時效。
（三）被上訴人乙○○、丁○○係掩飾被上訴人丙○○從事丙種
      墊款之犯罪行為，伊在彼等所持之借據上記明「現金收訖
      無誤」等文字，實為雙方通謀虛偽意思表示，依民法第87
      條規定，應屬無效，被上訴人乙○○、丁○○之消費借貸
      債權並不存在。而伊與被上訴人丙○○間之融資借款契約
      ，伊亦已清償完畢，伊已無積欠丙○○任何債務。伊否認
      於80年間有被上訴人丙○○所稱另外4,000多萬元之欠款
      ，如認伊所主張伊以配偶王謝麗花所有台南市4筆土地移
      轉登記給被上訴人丙○○，業已清償全部債務為不可採，
      則被上訴人丙○○就受領伊配偶王謝麗花所有土地所有權
      之原因應負舉證責任，否則即受有不當得利，伊之配偶王
      謝麗花業已死亡，伊得繼承其權利，主張以對於被上訴人
      丙○○受有上開4筆土地所有權之不當得利請求權，與本
      件消費借貸之債務相互抵銷，則以上開4筆土地8,000多萬
      元之價值，扣除被上訴人丙○○繳納之土地增值稅600多
      萬元，房地餘留貸款5、600萬元，與本件被上訴人所稱之
      1,550萬元債權抵銷後，被上訴人之債權已不存在。
（四）爰求為：1.確認上訴人與被上訴人乙○○間950萬元債權
      不存在，2.確認上訴人與被上訴人丁○○間600萬元債權
      不存在，3.確認上訴人與被上訴人丙○○間1,550萬元債
      權不存在之判決。
被上訴人則以：
（一）本件抵押權設定及借據簽立，係因上訴人前於79年上半年
      間，因丙種墊款積欠被上訴人丙○○6,000萬元，上訴人
      就該6,000萬元債務與被上訴人丙○○協議減為4,050萬元
      ，並由被上訴人乙○○、丁○○及訴外人溫世全受託為借
      款名義人及抵押權登記名義人。上訴人並簽立3張借據，
      金額各為950萬元、600萬元、2500萬元，親筆附註：「所
      借款項現金收訖無誤」等文字，應可認被上訴人已盡舉證
      責任。依上訴人在臺灣高雄地方法院（下稱高雄地院）92
      年度重訴字第171號事件93年7月16日民事辯論狀第3頁第6
      行以下記載：「有關原告（即上訴人）將座落於台南市○
      ○段原登記於原告之妻王謝麗花名下之土地予丙○○抵債
      乙節，該抵債之債務與本案系爭土地抵押之事無關」，可
      證上訴人主張3次抵押權設定均在擔保其於79年11月24日
      買進國建股票100萬股，當時價格7,731萬元，嗣於80年9
      月18日將台南市○○段4筆土地所有權移轉登記給被上訴
      人丙○○抵償全部債務云云，與事實不符。
（二）本件丙種墊款縱有違當時證券管理法令，但上訴人與被上
      訴人丙○○間之金錢借貸關係，在民法上仍屬有效，無民
      法第71條之適用。又依民法第145條第1項規定，被上訴人
      乙○○、丁○○對上訴人聲請拍賣抵押物取償，為法所許
      。
（三）上訴人否認被上訴人乙○○、丁○○交付借款，主張被上
      訴人債權自始不存在，及伊已以台南市4筆土地所有權移
      轉登記給被上訴人丙○○抵償債務，並兩造間為通謀虛偽
      意思表示等情，業經本院97年度重上字第343號給付利息
      事件判決確定，而生爭點效，本件應受拘束。另上訴人主
      張被上訴人丙○○受有不當得利，為新攻擊防禦方法，其
      逾時提出，並有重大過失，不應准許。被上訴人丙○○亦
      否認受有不當得利；縱有不當得利，上訴人之請求亦已罹
      於15年時效而消滅。且上開台南市土地所有權人為王謝麗
      花，並非上訴人，上訴人不得主張不當得利，更與抵銷要
      件不合，無從行使抵銷權云云，資為抗辯。
三、兩造不爭執之事實：
（一）上訴人與被上訴人丙○○間曾有買賣股票之「丙種墊款」
      交易行為。
（二）被上訴人乙○○、丁○○，為被上訴人丙○○指定之借據
      及抵押權登記之名義人。
（三）上訴人於79年9月27日及79年12月22日分別簽立金額950萬元
      、600萬元之借據予被上訴人乙○○、丁○○。
（四）上訴人前以訴外人中國信託商業銀行股份有限公司城東分
      行為被告，提起確認抵押權不存在之訴，訴外人溫世全參
      加訴訟，經高雄地院92年度重訴字第171號、台灣高等法
      院高雄分院93年度重上字第85號判決及最高法院95年度台
      上字第2134號裁定上訴人敗訴確定。
（五）原法院95年度執字第32913號被上訴人乙○○、丁○○拍
      賣抵押物強制執行事件，業於96年1月10日拍定。
（六）證據：借據、高雄地院92年度重訴字第171號、台灣高等
      法院高雄分院93年度重上字第85號判決、最高法院95年度
      台上字第2134號裁定、原法院民事執行處96年3月16日北
      院錦95執亥字第32913號函（見原審卷86、88、89-116頁
      ，本院卷76-77頁）。
四、關於上訴人主張被上訴人乙○○、丁○○對伊之債權不存在
    部分：
（一）按表意人與相對人通謀而為虛偽意思表示者，其意思表示
      無效；但不得以其無效，對抗善意第三人，民法第87條第
      1項定有明文。
（二）經查被上訴人自始自認：本件抵押權設定及借據簽立，係
      因上訴人前於79年上半年間，因丙種墊款積欠被上訴人丙
      ○○6,000萬元，上訴人事後就該6,000萬元債務與被上訴
      人丙○○協議減為4,050萬元，並由被上訴人乙○○、丁
      ○○及訴外人溫世全受託為借款名義人及抵押權之登記名
      義人，上訴人提供自己所有2戶房地暨訴外人林吉田所有
      7筆土地分別設定950萬元、600萬元、2,500萬元最高限額
      抵押權作為還款擔保，並簽立3紙借據，金額為950萬元、
      2,500萬元、600萬元等語（見原審卷74頁）；依此觀之，
      被上訴人所提出上訴人於79年9月27日所立向被上訴人乙
      ○○借款950萬元之借據上記載：「附註：所借款項現金
      收訖無誤」（見原審卷第86頁），及79年12月22日所立向
      被上訴人丁○○借款600萬元之借據上記載：「…二、右
      列所借金額新台幣600萬元整現金如數收訖無誤」（見原
      審卷第88頁），均無一方交付現金一方收訖現金無誤之事
      實，且為雙方所明知，上訴人分別與被上訴人乙○○、丁
      ○○簽立之借據即屬通謀而為虛偽意思表示，依民法第87
      條第1項規定，所為意思表示應為無效。雖於現行民法第
      474條修正前，最高法院69年台上字第3546號判例認：金
      錢借貸契約屬要物契約，應由貸與人就交付金錢之事實負
      舉證之責，但若貸與人提出之借用證內，經載明所借款額
      ，當日親收足訖無訛者，應解為貸與人就要物性之具備，
      已盡舉證責任；惟此係明示關於金錢借貸之貸與人與借用
      人間之舉證責任分配原則，該要物性之證明仍應以金錢借
      貸契約存在為前提，而本件被上訴人乙○○、丁○○已自
      認彼等並無交付金錢予上訴人之事實，不得僅以上訴人出
      具予彼等之借據記載收訖現金等文字即認已具備金錢借貸
      契約之要物性。至被上訴人乙○○、丁○○與被上訴人丙
      ○○間之借名契約，乃彼等間之內部關係，並不影響上訴
      人與被上訴人乙○○、丁○○間之金錢借貸契約係通謀而
      為虛偽意思表示之認定。又查上訴人自始即主張伊係與被
      上訴人丙○○從事股票丙種墊款融資交易，伊與被上訴人
      乙○○、丁○○間無任何金錢借貸關係（見原審卷2-8頁
      ），所為伊與被上訴人乙○○、丁○○間之金錢借貸契約
      係通謀而為虛偽意思表示之法律上主張，係屬對於在第一
      審已提出之攻擊防禦方法為補充，依民事訴訟法第447條
      第1項第3款規定，應予准許。被上訴人抗辯上訴人不得提
      出新攻擊防禦方法云云，為不足取。
（三）另雖被上訴人乙○○、丁○○主張彼等分別對上訴人有上
      開金錢債權，被上訴人乙○○請求上訴人給付自90年5月
      25日起至96年5月17日止之部分利息237萬5,000元，被上
      訴人丁○○請求上訴人給付自90年6月21日起至96年6月12
      日止之部分利息150萬元，經本院97年度重上字第343號判
      決命上訴人給付，並認定被上訴人乙○○、丁○○分別對
      上訴人有950萬元、600萬元之金錢債權存在（見本院卷16
      1-176頁）；惟上訴人在上開事件就借據係通謀虛偽意思
      表示所為部分，僅抗辯伊所立借據係伊與被上訴人丙○○
      間通謀而為虛偽意思表示，本院97年度重上字第343號判
      決亦係據此認定上訴人此部分抗辯為不足取（見該判決第
      3、7-9頁，即本院卷163、167-169頁），就上訴人分別與
      被上訴人乙○○、丁○○簽立之借據係屬通謀而為虛偽意
      思表示，並未論斷。上訴人在本件主張伊與被上訴人乙○
      ○、丁○○簽立之借據，係通謀虛偽意思表示所為，所為
      意思表示應為無效，不受上開判決爭點效之拘束。又上訴
      人前以訴外人中國信託商業銀行股份有限公司城東分行為
      被告，提起確認抵押權不存在之訴，訴外人溫世全參加訴
      訟，雖經高雄地院92年度重訴字第171號、台灣高等法院
      高雄分院93年度重上字第85號判決及最高法院95年度台上
      字第2134號裁定上訴人敗訴確定；惟該事件當事人與本件
      當事人不同，對本件無既判力或爭點效之適用，附此敘明
      。
五、關於上訴人主張被上訴人丙○○對伊之債權不存在部分：
（一）按上訴人分別與被上訴人乙○○、丁○○簽立之借據，經
      認定係屬通謀而為虛偽意思表示，所為意思表示無效，有
      如前述，則本件應再審究被上訴人丙○○對上訴人有無1,
      550萬元之債權存在，合先說明。
（二）經查上訴人主張伊已於80年9月18日將伊配偶王謝麗花所
      有台南市○○區○○段459至462地號等4筆土地所有權移
      轉登記給被上訴人丙○○，業已將伊與被上訴人丙○○間
      之丙種墊款債務全部結清等情，業據其提出土地所有權狀
      影本及土地登記謄本為證（見原審卷54-58頁）；上訴人
      將其配偶王謝麗花所有上開4筆土地所有權移轉登記給被
      上訴人丙○○，為被上訴人丙○○所不爭執，堪信為真實
      。
（三）雖被上訴人丙○○抗辯上開土地所有權移轉登記係上訴人
      清償其後再續欠伊之4,000餘萬元債務云云，惟關於被上
      訴人丙○○抗辯上訴人其後再續欠其4,000餘萬元之債務
      ，即被上訴人丙○○對上訴人有此4,000餘萬元之債權存
      在，係屬有利於被上訴人丙○○之事實，應由被上訴人丙
      ○○負舉證責任。惟查被上訴人丙○○就此並未提出證據
      證明其對上訴人有該4,000餘萬元之債權存在，所辯上訴
      人所為土地所有權移轉登記係清償其後再續欠伊之4,000
      餘萬元債務云云，不足採信。雖本院97年度重上字第343
      號判決認定上訴人將其配偶王謝麗花所有土地所有權移轉
      登記給被上訴人丙○○，係清償其後再續欠之4,000餘萬
      元債務（見該判決第9頁，即本院卷169頁），惟被上訴人
      丙○○並非該事件之當事人，該事件對本件無爭點效之適
      用，本件不受上開另案判決所為認定之拘束。另被上訴人
      丙○○雖又抗辯上訴人在高雄地院92年度重訴字第171號
      事件於93年7月16日提出民事辯論狀記載：「有關原告（
      即上訴人）將座落於台南市○○段原登記於原告之妻王謝
      麗花名下之土地予丙○○抵債乙節，該抵債之債務與本案
      系爭土地抵押之事無關」，足見上訴人主張已清償債務不
      實云云；惟查上訴人上開陳述，與其在本件主張其係以其
      配偶王謝麗花所有之土地移轉登記予被上訴人丙○○清償
      債務，及所為抵押權設定係供作購買股票之丙種墊款融資
      擔保等情並無不符，況高雄地院92年度重訴字第171號事
      件之當事人為上訴人與訴外人中國信託商業銀行股份有限
      公司城東分行，訴外人溫世全參加訴訟（見原審卷89頁起
      ），該事件對本件無既判力或爭點效之適用，已如前述，
      被上訴人丙○○此部分抗辯不足以證明其對上訴人另有債
      權存在。
（四）按確認法律關係不存在之訴，如被告主張其法律關係存在
      時，應由被告負舉證責任（最高法院42年台上字第170號
      判例參照）。經查上訴人主張伊已於80年9月18日將伊配
      偶王謝麗花所有台南市○○區○○段459至462地號等4筆
      土地所有權移轉登記給被上訴人丙○○，業已將伊與被上
      訴人丙○○間之丙種墊款債務全部結清；被上訴人丙○○
      則抗辯上開土地所有權移轉登記係上訴人清償其後再續欠
      伊之4,000餘萬元債務，即應由被上訴人丙○○就其對上
      訴人有該4,000餘萬元債權存在之事實負舉證責任。惟查
      被上訴人丙○○就此並未舉證證明，被上訴人丙○○抗辯
      上訴人後再續欠伊4,000餘萬元之債務，難以採信。上訴
      人主張伊以伊配偶王謝麗花所有台南市○○區○○段459
      至462地號等4筆土地所有權移轉登記給被上訴人丙○○，
      清償伊與被上訴人丙○○間之丙種墊款債務，堪信為真實
      。上訴人主張被上訴人丙○○對伊已無1,550萬元之債權
      存在，應屬有據。
六、綜上所述，上訴人請求確認被上訴人乙○○對其950萬元債
    權不存在，被上訴人丁○○對其600萬元債權不存在，暨被
    上訴人丙○○對其1,550萬元債權不存在，為有理由，應予
    准許。原審就上開上訴人請求應准許部分為上訴人敗訴之判
    決，尚有未洽；上訴意旨指摘原判決此部分不當，求予廢棄
    改判，為有理由。
乙、反訴部分：
一、反訴原告聲明：（一）反訴被告應給付反訴原告丁○○29萬
    6,000元，及自97年4月18日起至反訴原告丁○○受領得分配
    款605萬2,680元之日止，按日給付反訴原告丁○○829元。
    （二）反訴被告應給付反訴原告乙○○46萬8,532元，及自
    97年4月18日起至反訴原告乙○○領得分配款958萬0,620元
    之日止，按日給付反訴原告乙○○1,331元。
    反訴被告聲明：如主文所示。
二、反訴原告提起反訴主張：伊等就反訴被告之不動產向原法院
    聲請拍賣抵押物強制執行，反訴被告聲請供擔保停止執行，
    經原法院於96年1月4日裁定准供擔保後停止執行。嗣原法院
    於96年1月10日拍定抵押物，定於96年4月25日實行分配，因
    反訴被告聲明異議，原法院乃將反訴原告丁○○、乙○○之
    受分配款各605萬2,680元、958萬0,620元提存在原法院提存
    所，並附加：「本件債權人應提出本案勝訴判決正本（含確
    定證明書），加註受償情形後，始得領款」之領款條件，致
    反訴原告因未能即時受清償，受有遲延利息之損失，此為可
    歸責於反訴被告之事由，乃依民法第231條第1項、第233條
    第1項規定，請求反訴被告賠償按法定利率計算遲延利息之
    損失。爰請求反訴被告賠償反訴原告乙○○自96年4月25日
    起至本件反訴起訴狀繕本經反訴被告收受之日即96年4月17
    日止之利息損失46萬8,532元，及自97年4月18日起至反訴原
    告乙○○受領分配款之日止，每日之利息損失1,331元；賠
    償反訴原告丁○○自96年4月25日起至本件反訴起訴狀繕本
    經反訴被告收受之日即96年4月17日止之利息損失29萬6,000
    元，及自97年4月18日起至反訴原告丁○○受領分配款之日
    止，每日利息損失829元。
    反訴被告則以：聲請裁定停止執行既為法律明文所設，復為
    維護權益所必要，果該異議之訴之提起，係正當權利之行使
    ，而非不法之行為，則對於聲請停止執行，亦應同視。又伊
    在反訴原告聲請強制執行程序中並未提供擔保停止執行，反
    訴原告並未受有遲延受領執行分配金額之損害，亦不可歸責
    於伊等語，資為抗辯。
三、經查反訴原告對反訴被告之債權不存在，已如本訴所述，反
    訴原告即不得受領彼等就反訴被告之不動產向原法院聲請拍
    賣抵押物強制執行拍定後之分配款。從而反訴原告主張反訴
    被告聲請原法院裁定准供擔保後停止執行，並因反訴被告聲
    明異議，致原法院將反訴原告丁○○、乙○○之受分配款提
    存在原法院提存所，並附加領款條件，而未能即時受清償，
    受有遲延利息之損失，請求反訴被告賠償按法定利率計算遲
    延利息之損失，反訴原告乙○○自96年4月25日起至本件反
    訴起訴狀繕本經反訴被告收受之日止之利息損失46萬8,532
    元，及自97年4月18日起至反訴原告乙○○受領分配款之日
    止，每日之利息損失1,331元；反訴原告丁○○自96年4月25
    日起至本件反訴起訴狀繕本經反訴被告收受之日止之利息損
    失29萬6,000元，及自97年4月18日起至反訴原告丁○○受領
    分配款之日止，每日利息損失829元，應屬無據。
四、綜上所述，反訴原告丁○○請求反訴被告給付29萬6,000元
    ，及自97年4月18日起至反訴原告丁○○領得分配款605萬2,
    680元之日止，按日給付829元；反訴原告乙○○請求反訴被
    告給付46萬8,532元，及自97年4月18日起至反訴原告乙○○
    領得分配款958萬0,620元之日止，按日給付1,331元，為無
    理由，不應准許。
丙、兩造其餘之攻擊或防禦方法及未經援用之證據，經本院斟酌
    後，認為均不足以影響本判決之結果，無逐一詳予論駁之必
    要。併此敘明。
丁、據上論結，本件上訴為有理由，反訴原告之訴為無理由，依
    民事訴訟法第450條、第78條、第85條第1項前段，判決如主
    文。
中    華    民    國    98    年    9     月    22    日
                    民事第八庭
                        審判長法  官  劉勝吉
                              法  官  蘇芹英
                              法  官  鄭威莉
正本係照原本作成。
如不服本判決，應於收受送達後20日內向本院提出上訴書狀，其
未表明上訴理由者，應於提出上訴後20日內向本院補提理由書狀
（均須按他造當事人之人數附繕本）上訴時應提出委任律師或具
有律師資格之人之委任狀；委任有律師資格者，另應附具律師資
格證書及釋明委任人與受任人有民事訴訟法第466條之1第1項但
書或第2項（詳附註）所定關係之釋明文書影本。
中    華    民    國    98    年    9     月    23    日
                              書記官  李垂福
附註：
民事訴訟法第466條之1（第1項、第2項）：
對於第二審判決上訴，上訴人應委任律師為訴訟代理人。但上訴
人或其他法定代理人具有律師資格者，不在此限。
上訴人之配偶、三親等內之血親、二親等內之姻親，或上訴人為
法人、中央或地方機關時，其所屬專任人員具有律師資格並經法
院認為適當者，亦得為第三審訴訟代理人。

司法院資訊處製作；財團法人民間司法改革基金會備份。
